臺灣高等法院刑事判決　　　　　96年度重上更(四)字第204號
上　訴　人　臺灣板橋地方法院檢察署檢察官
上　訴　人
即　被　告　丙○○
選任辯護人　陳正旻　律師
上列上訴人因被告殺人等案件，不服臺灣板橋地方法院88年度重
訴字第39號，中華民國89年4月24日第一審判決（起訴案號：臺
灣板橋地方法院檢察署88年度偵緝字第1285號），提起上訴，經
判決後，由最高法院第四次發回更審，本院判決如下：
    主  文
原判決撤銷。
丙○○共同連續殺人，處有期徒刑拾肆年。
    事  實
一、丙○○於民國86年2月6日凌晨1時許，在臺北縣三重市○○
    路○段51號1樓，代理其妹婿顏墩宏主持賭場，與在場賭博之
    賭客戊○○、胡中和等人因賭博抽頭方式糾紛發生爭執，遭
    戊○○出手毆打，雙方不歡而散，致生憤恨，意圖報復，竟
    萌生殺害戊○○、胡中和之犯意，並與乙○○及不詳姓名年
    籍之成年男子（其中部分為全民計程車行司機）共10餘人謀
    議後，共同基於殺人之概括犯意聯絡，由丙○○指示乙○○
    夥同上開成年男子共10餘人，共同前往殺害胡中和、戊○○
    ，乙○○等10餘人即於86年2月8日晚上9時許，分持鋁棒、
    鐵條、刀械等兇器，前往臺北縣三重市○○路○段57號1樓胡
    中和所開設之便利商店及隔鄰61號1樓戊○○住處欲砍殺渠
    等2人，惟乙○○等一行人至商店門口恰見戊○○自便利商
    店走出，其中走在前之6人即持棍棒先朝戊○○毆打，戊○○見狀朝店右方其住處同路段61號之方向逃跑，其他持有刀
    械者亦跟著戊○○，一路朝戊○○之頭、背、腳部追殺圍砍
    。迨戊○○逃至三重市○○路○段65號前不支倒地，適原在
    店裡後方之胡中和、己○○因聽聞異聲，且見門口之戊○○
    遭砍殺，即走出便利商店，趨前行至三重市○○路63巷口察
    看，乙○○等10餘人見胡中和前來，即轉而欲砍殺胡中和，
    然因行凶者有人誤認與胡中和同來之己○○亦係同夥，當胡
    中和、己○○見狀分頭逃避時，乙○○等10餘人亦分頭追砍
    。己○○往三重市○○路65號方向逃跑，因閃避得宜，僅受
    右臂橈骨骨折及多條肌腱斷裂之傷害，嗣並順利逃離現場。
    胡中和則朝力行路57號方向逃跑，卻遭乙○○等人一路往頭
    、手部猛力追砍多刀，及至三重市○○街220號前終因不支
    倒地，乙○○等人始一哄而散。戊○○遭砍殺倒地後，因頭
    部受傷併臉裂傷、背部、兩大腿多處裂傷，經就醫急救後倖
    免於難；胡中和則經送往臺北市馬偕紀念醫院急救，因受有
    頭部外傷併顱骨骨折併硬腦膜下出血及左尺骨骨折（外傷情
    形：左側顳頂部有Ｃ型開顱傷口、右側枕部有擦傷、左側眼
    眶呈瘀血、左側前臂有大片瘀血及下面左側尺骨骨頭骨折、
    右手外側有防禦性之12公分擦傷及第二指割傷、兩側膝蓋有
    小擦傷、兩側腳部呈紅腫、前胸有小擦傷），於翌日轉送淡
    水馬偕紀念醫院治療，延至同年2月16日凌晨3時20分，仍因
    多發性鈍器傷致腦死併發菌血症導致死亡。
二、案經臺北縣政府警察局三重分局報請臺灣板橋地方法院檢察
    署檢察官偵查起訴。
    理  由
壹、程序部分
一、按92年1月14日修正通過之刑事訴訟法施行前，已繫屬於各
    級法院之案件，其以後之訴訟程序，應依修正刑事訴訟法終
    結之。但修正刑事訴訟法施行前已依法定程序進行之訴訟程
    序，其效力不受影響，刑事訴訟法施行法第7條之3定有明文
    。查被害人戊○○、己○○於警詢、偵查、原審以被害人身
    分陳述；證人林國隆、甲○○、顏墩宏及共犯乙○○於警詢
    ；證人顏墩宏、施榮源、楊漢恭於偵查中證言，均係於92年
    1月14日修正通過之刑事訴訟法施行前，已依法定程序進行
    之訴訟程序，其效力不受影響。再證人己○○、戊○○於本
    院前審業以證人身分結證，並經被告及選任辯護人對質詰問
    ，亦不影響被告之對質詰問權。又當事人、代理人或辯護人
    於法院調查證據時，知有第159條第1項不得為證據之情形，
    而未於言詞辯論終結前聲明異議者，視為有前項之同意，同
    法第159條之5第2項亦有明定。本件戊○○等人於警詢、偵
    查中陳述，固係被告以外之人於審判外之言詞陳述，惟被告
    及選任辯護人於前審言詞辯論終結前，均未聲明異議，且該
    等陳述，均係在自由意志下陳述（按修正前刑事訴訟法關於
    被害人並無必須具結始有證據能力之規定），作為被告犯罪
    證據，應屬適當，依同法第159條之5第2項規定，亦應有證
    據能力。
二、被告於88年8月10日至法務部調查局第6處實施測謊，結果「
    丙○○稱：1.其不知案發地點是否為賭場；2.其未主持案發
    地點之賭場；3.其未於案發地點抽頭；4.案發當時其遭人毆
    打成傷不知何人將胡中和毆打致死；5.其不識楊漢恭、乙○○，不知是否該等砍殺胡中和等人。經測試呈情緒波動之反
    應，應係說謊。」有法務部調查局，陸 (3)字第88066921
    號鑑定通知書1份在卷（見偵字第1285號卷第51頁）。被告
    於89年2月24日再至法務部調查局第6處實施測謊，其結果「
    丙○○稱：1.其未曾於案發地點抽頭；2.其不知何人砍殺戊○○等人；3.其未曾叫乙○○教訓被害人。經測試呈情緒波
    動之反應，應係說謊」，亦有法務部調查局，陸 (3)字第
    89003075號鑑定通知書1份在卷（見原審卷第123頁）。而測
    謊技術既係本於心理學及生理學之理論為基礎，並佐以科學
    儀器詳實記錄受測者應答時之各項反應，復由專業人員進行
    問題設計及結果判讀，所得測謊結果自具有相當之可信性。
    倘測謊人員具備專業之知識技能，復事先獲得受測者之同意
    ，所測試之問題及其方法又具專業可靠性時，該測謊結果，
    如就否認犯罪有不實之情緒波動反應，雖不能採為有罪判決
    之唯一依據，但非無證據能力（最高法院94年度臺上字第17
    53號判決要旨參照）。本件被告雖係經調查局實施測謊，然
    因卷內並無實施測謊之人員具備專業知識技能，事先獲得被
    告同意，及測試問題及方法又具專業可靠性之書面資料，故
    不採為被告有利、不利之證據，附此敘明。
貳、實體部分
一、訊據被告丙○○矢口否認有殺人犯行，辯稱：86年2月6日伊
    載客至顏墩宏所開設之賭場時，入內未幾即莫名被戊○○毆
    打眼睛受傷，胡中和並未出手毆打伊，且係當天借車予伊送
    醫之人，伊要無殺胡中和之動機，又伊眼睛受傷，於中興醫
    院就診中，不可能於案發當天到胡中和所開設的便利商店，
    伊不認識乙○○，亦未指使或與乙○○同謀殺人，不知道是
    何人去砍殺胡中和等人，伊係因眼睛受傷才到台中治療，並
    非逃匿云云。是本件應予審酌者厥為被告究有無殺害被害人
    戊○○、胡中和之動機，及有無與乙○○謀議殺害戊○○、
    胡中和等2人。
二、被告確有殺害被害人戊○○、胡中和之動機
(一)被告於86年2月6日凌晨，在台北縣三重市○○路○段51號1樓
    代其妹婿顏墩宏主持賭場時，因與胡中和賭博時經戊○○發
    覺其手腳不乾淨，繼而發生爭執，並遭戊○○毆打一節，業
    據被害人戊○○於警詢先後指稱：「我於86年2月6日1時許
    在三重市○○路○段57號1樓內因賭博糾紛與丙○○發生口角
    後進而打架（沈員未還手）。當時有我、丙○○、胡中和及
    顏墩宏姪子的朋友共約12名，當時只有我一人出手打他。當
    時因我進入三重市○○路○段57號內看他們賭博約10分鐘後
    ，發現丙○○手腳不乾淨，並出面斥責他，進而與他於51號
    騎樓前互有口角，我就動手打他了。我與他打架後我就自行
    離開與胡中和至胡員所開設之商店內喝酒了。胡中和當晚沒
    有參與打架，他有出面勸架。」、「……進入時發現沈員為
    該賭場之現場主持人，且每把輸贏都有抽頭，而我朋友胡中
    和被沈員胡亂抽頭，被我發現而與沈員發生口角進而打架。
    該賭場內之賭客有胡中和與丙○○及丙○○之隨身小弟共約
    12名，現場主持人為丙○○，但沈員與我發生口角時曾向我
    說，該賭場主持人為綽號阿俊的顏墩宏，叫他主持並抽頭的
    。每把輸贏都有抽頭，現場有沈員之小弟在內外把風曾與他
    人發生仇恨」等語（見相字第269號卷第11頁反面至第12頁
    及偵字第9310號卷第6頁）；嗣於偵查中先後指稱：「86年2
    月6日當天我與死者、丙○○在力行路51號，由丙○○負責
    抽頭，以麻將筒賭博比大小，因我懷疑丙○○動手腳，於是
    我與丙○○發生口角而打架」、「86年2月6日與丙○○打架
    後，有打電話給顏墩宏，因為賭場是顏墩宏的，而丙○○是
    他的舅子，我打電話給顏說：沈手腳不乾淨，他說他會北上
    處理」等語（見相字第269號卷第18頁反面、偵字第7487號
    卷第41頁反面）；及至原審指稱：當天有跟丙○○發生爭吵
    ，因我對丙○○在那邊抽頭不是很高興，地方是他的沒錯，
    但是不能拿過頭，因此我等二人吵架，我就打他，他也有動
    手，胡中和沒有動手，事後我打電話給他妹婿，他妹婿說要
    處理，過二天我就被人追殺了等語（見原審卷第45至46頁）
    。並與在場証人陳志皇（被告外甥）、甲○○（被害人胡中
    和妻）証述親見戊○○與被告二人當日確有發生毆打事件相
    符（見本院95年上更(二)字第524號卷第70頁筆錄；相字第269
    號卷第4頁及偵字第9310號卷第10頁反面）。證人甲○○於
    警詢中復證稱：「……當時我先生並沒有參與打架而是勸戊○○和丙○○不要打架，並立即將他們拉開後，我與先生及
    戊○○就返回自宅（商店內）中」、「因我先生進入賭場內
    賭博，而我欲叫我先生返家，我是於86年2月6日1時進入的
    ，當時看見丙○○做莊家讓其他賭客下注賭博。隨後就看見
    戊○○與丙○○發生口角，並於口角中聽到沈員說該場為屋
    主顏墩宏叫他抽頭並主持的，然後我就與我先生返家休息，
    其它我就不知道了」等語（見相字第269號卷第4頁及偵字第
    9310號卷第10頁反面）。被告雖否認有主持賭場情事，但其
    於88年12月16日原審訊問時則供稱：當時我進去，戊○○就
    說我給他撿3000元，然後就打我，胡中和站在中間，戊○○
    就打我，將我拖到旁邊去打等語（見原審卷第45頁反面）。
    可見被害人戊○○、胡中和於86年2月6日前往臺北縣三重市
    ○○路○段51號1樓顏墩宏所經營之賭場賭博時，被害人戊○○確有因抽頭事宜，與被告發生爭執，被害人戊○○因而出
    手毆打被告之情，則被告因否認主持賭場，為抽頭事與戊○○、胡中和發生爭執而無端被戊○○毆打，乃生憤恨，為圖
    報復，即有殺害戊○○、胡中和之動機。
(二)又被害人戊○○及証人陳志皇、甲○○雖均証陳2月6日當天
    ，發生爭執僅戊○○出手毆打被告，胡中和並未出手，然同
    上所述，戊○○亦証陳是日係胡中和賭博，其入內觀看，發
    現被告手腳不乾淨而起，其並未參與賭博，核與甲○○証述
    其前往叫其夫回家時所見是其先生賭博相符（見相字269號
    卷第4頁第7行筆錄），且被告於本院審理時亦供稱：「我被
    黃打時，胡在旁邊把我圍著」等語（見本院上訴字第2151號
    卷第29頁倒數第1行筆錄），是戊○○出手毆打被告時，胡
    中和雖未出手，然被告認胡中和有將其圍堵，且胡中和又係
    實際為賭博之人，況被害人戊○○、胡中和平日交情良好，
    業據戊○○結證明確，質之被告亦坦承無誤，被告自將渠二
    人認係同一事主。至被告辯稱，是日胡中和尚且借機車予陳
    志皇載其前至巷口改搭計程車前往就醫，其要無殺胡中和之
    動機云云（見本院上更(一)卷第13頁、第77頁），然被告所辯
    上情與戊○○及甲○○均証述事後與胡中和三人即同返回商
    店，並無借機車之情，且證人陳志皇雖証稱：有以機車搭載
    被告，然至巷口被告即下車，並不記得機車係向何人借的等
    情不符（見本院上更(二)卷第69頁筆錄），況被告既係就醫，
    何以未逕至醫院，反於巷口即下車？實則被告於6日凌晨1時
    許，即遭戊○○毆打，然遲至同日上午7時45分方至中興醫
    院就診，此有該院病歷1件在卷可參（附於本院重上更(三)卷
    ），是被告所辯其無殺胡中和動機云云，要均無足採。
三、被害人戊○○、胡中和及己○○確為乙○○等人所砍殺
    被害人胡中和、戊○○、己○○於上開時地，遭乙○○夥同
    不詳姓名成年男子共10餘人，分持鋁棒、鐵條、刀械等兇器
    追殺圍砍，致戊○○受有頭部受傷併臉裂傷、背部、兩大腿
    多處裂傷；而己○○受有右臂橈骨骨折及多條肌腱斷裂之傷
    害；胡中和則因受有頭部外傷併顱骨骨折併硬腦膜下出血及
    左尺骨骨折（外傷情形：左側顳頂部有Ｃ型開顱傷口、右側
    枕部有擦傷、左側眼眶呈瘀血、左側前臂有大片瘀血及下面
    左側尺骨骨頭骨折、右手外側有防禦性之12公分擦傷及第二
    指割傷、兩側膝蓋有小擦傷、兩側腳部呈紅腫、前胸有小擦
    傷），經送醫急救，仍因多發性鈍器傷致腦死併發菌血症導
    致死亡，業據被害人戊○○、己○○指證綦詳，並經證人林
    國隆於警詢證述屬實，復有馬偕紀念醫院86年2月18日開立
    之戊○○甲種診斷證明書、國立臺灣大學醫學院附設醫院己○○之診字2479號乙種診斷證明書在卷可稽。而被害人胡中
    和於86年2月9日因頭部外傷併顱骨骨折併硬腦膜下出血及顱
    內出血併左尺骨骨折送至馬偕紀念醫院治療，到院經診斷後
    ，病人現呈深度昏迷及無法自行呼吸狀態，在外科加護病房
    深切治療中，有馬偕紀念醫院86年2月14日出具之甲種診斷
    證明書影本為憑（見相字第269九號卷第6頁反面）。然於翌
    日轉送淡水馬偕紀念醫院治療後，延至同年2月16日凌晨3時
    20分，仍因多發性鈍器傷致腦死併發菌血症導致死亡，此有
    臺灣板橋地方法院檢察署檢察官於86年2月16日至淡水馬偕
    醫院相驗胡中和遺體；又於86年2月25日至臺北縣立殯儀館
    ，相驗死者胡中和屍體，亦有勘驗筆錄影本、臺灣板橋地方
    法院檢察署相驗屍體證明書影本、剖驗筆錄影本各一份在卷
    為憑。又胡中和經鑑定結果「病理檢查結果：1.缺氧性腦症
    ，瀰散性，術後併左側顳骨缺損。2.挫傷性出血，腦髓。3.
    支氣管肺泡性肺炎，瀰散性，併重度充血水腫及肺泡性破壞
    。4.菌血症併瀰散性血管內血症。5.膽汁鬱積併充血及鈣化
    小體生成。6.腎小管急性壞死併鈣化小體生成及水腫。7.冠
    狀動脈硬化，左下降枝，輕微。8.全身性擦挫傷及左側尺骨
    骨折。死因看法：死者胡中和，36歲，男性，因身體有多發
    性鈍器傷，主要致左側顱內硬腦膜外出血（由筆錄所見），
    雖經手術但仍併發全身性感染致死。鑑定結果：因多發性鈍
    器傷致腦死併發菌血症致死，死亡方式：他殺）」，亦有鑑
    定報告影本一份在卷可考（見相字第269號卷第22至28頁）
    。另被害人戊○○、胡中和及己○○確係遭乙○○等人所砍
    殺，而乙○○因本件殺人案，業經本院判處有期徒刑12年確
    定，有本院94 年重上更（五）字第46號判決在卷為憑，此
    部分事實堪以認定。
四、被告應有與乙○○等人謀議及指示殺害被害人戊○○、胡中
    和
(一)被害人戊○○於86年2月10日警詢時指稱：於86年2月8日21
    時至21時30分在三重市○○路○段57號被一群人殺傷。當時
    我於8日21時至胡中和所開設之商店內購買香煙後，立即返
    家正走出該店（力行路2段57號1樓）門口時發現有3名手持
    鋁棒之男子向我走來，我發覺不對就欲往家中方向步行，然
    後他們突然向我毆打，當時又有約10名手持鋁棒及武士刀分
    別向我的頭部、背部、腳部打殺，且我被殺傷時我向力行路
    2段前因體力不支而倒在那裡後，他們才沒有繼續行兇。我
    是被送至醫院聽朋友說才知道的，且我當時未看清楚對方開
    何種車輛，我是在醫院聽朋友說共開三部車，一部自用轎車
    ，二部全民車隊的計程車，車號不知道。我是在意識清醒下
    製作筆錄，我要提出告訴控告殺傷我的人」、「……我敢肯
    定就是丙○○叫的，因我最近不曾與他人發生仇恨」等語（
    見相字第269號卷第10頁至第12頁）；嗣於87年12月24日偵
    查中指稱：86年2月6日與丙○○打架後，有打電話給顏墩宏
    ，因為賭場是顏墩宏的，而丙○○是他的舅子，我打電話給
    顏說：沈手腳不乾淨，他說他會北上處理等語（見偵字第74
    87號卷第41頁反面）；及至88年12月16日原審時指稱：當天
    有跟丙○○發生爭吵，因我對丙○○在那邊抽頭不是很高興
    ，地方是他的沒錯，但是不能拿過頭，因此我等二人吵架，
    我就打他，他也有動手，己○○、胡中和沒有動手，事後我
    打電話給他妹婿，他妹婿說要處理，過二天我就被人追殺了
    。丙○○妹婿那邊的人有跟我等說，不要再去那邊怕會再發
    生事情。2月8日砍殺我等之人，其中一人我以前有看過，但
    名字我不知道。當日除了毆打丙○○，沒有毆打其他人，就
    只有拉扯，名字我不知道。姓游的，我不認識，我只是推他
    一把，丙○○確實在那邊作莊家，不然我為什麼會與他起衝
    突。我認為本案是丙○○指使的理由，是其中有一人是在丙○○妹婿賭場那邊聚賭且曾經跟丙○○一起去他妹婿那裡等
    語（見原審卷第45至46頁）；迨至89年8月21日本院前審時
    指稱：追打我的其中一人是跟他認識，曾跟我一起到顏墩宏
    家去過。丙○○沒有打我。我被砍殺6、7刀，當時有人拿刀
    ，有人拿鋁棒。乙○○與楊漢恭當天有打我等語（見本院上
    訴卷第39至41頁）。被害人己○○於警詢指稱：當時我與胡
    中和在商店後面客廳內看電視，那時戊○○剛好至店內購買
    東西正欲出店門口時突然有一群人向他殺傷，並毆打他，而
    我聽到店前有打鬧聲，並向外面察看之際，就看見有一名男
    子持武士刀向我右手砍下去，且我感到右手掌無知覺並向永
    安里辦公室方向逃跑，並在辦公室前自行搭計程車就醫等語
    （見相字第269號卷第8頁反面）；及至89年8月21日本院前
    審時證稱：我當時在胡的店裡看電視，聽到外面有吵雜聲出
    來觀看，看到10幾個人，有人拿刀，有人拿鐵棒，正圍住黃
    ，我和胡出來，聽到有人說，這二個人也是，就一群人拿刀
    棒追殺我等語（見本院上訴卷第40頁）。證人顏墩宏於86年
    2 月23日警詢時證稱：我回彰化後，將力行路2段51號交待
    一些朋友幫忙看顧，其中亦有叫丙○○幫忙管理。當時（6
    日）上午11時戊○○打電話至我彰化家中時，我才知道該事
    情。當時戊○○打電話給我，我欲北上處理，而丙○○又打
    電話給我稱，該事情他本人要私下處理，我就想於12日請雙
    方出面和解，於8日就發生胡中和被殺案，因此就未與戊○○等人聯絡。丙○○打電話給我時，稱沒有我的事情，要我
    別管，他要私下處理，沒有說明要如何私下處理。丙○○為
    計程車駕駛，現居處所不定無法找到他本人等語（見偵字第
    93 10號卷第4頁反面至第5頁）；嗣於87年12月16日偵查中
    證稱：戊○○與丙○○發生衝突相互打架，之後戊○○有打
    電話到彰化提及此事，我說：我會北上對你賠不是等語（見
    偵字第7487號卷第29頁反面）；再於88年9月15日偵查中稱
    ：除夕或過後一天，戊○○打電話告訴我說他打了丙○○及
    另一人，因為賭場的事情發生爭執，於是我說「等過完年後
    ，北上跟你（他）賠不是」。丙○○沒有與我連絡等語（見
    偵字第1285號卷第45頁反面至第46頁）。按認定犯罪事實所
    憑之證據，並不以直接證據為限，間接證據亦應包括在內。
    是依被害人戊○○、己○○及證人顏墩宏上開所稱，戊○○
    與胡中和於86年2月6日1時許，在三重市○○路○段57號1樓
    內，因賭博糾紛，戊○○因而出手毆打被告，2日後，戊○○等三人即於同月8日21時10分許，在三重市○○路○段57號
    胡中和開設之商店附近，遭人砍殺。而戊○○於賭場糾紛事
    後即以電話向顏墩宏抱怨，顏墩宏並已答應戊○○將出面處
    理，然被告則以電話告知顏墩宏無須參與，同時表示將要私
    下處理，可見被告於遭戊○○毆打後，確有萌生報復之意。
    再共犯乙○○於警詢時坦承於83年間即與被告認識（見偵字
    第66 58號卷第18頁反面），以乙○○與被害人等素不相識
    ，亦無怨隙，當無殺害被害人等之動機，然乙○○卻於被告
    遭戊○○毆打後2日，即率眾殺害被害人，則依上開間接證
    據所呈現之事實，本於推理之作用，足以證明乙○○率眾殺
    害被害人等，應係與被告謀議後受被告所指使無疑。至共犯
    乙○○嗣於本院更四審中證稱：當時並不在兇案現場，並否
    認有受被告指示夥同該十餘人砍殺被害人云云，惟上開殺人
    案中就乙○○等殺害胡中和等人之事實已認定明確，尚無瑕
    疵可指，乙○○所證上情自屬事後卸責之詞，尚難憑採。而
    乙○○既否認有殺人犯行，自不可能供稱係受被告指示砍殺
    被害人等人，亦無從查考被告與乙○○等人於何時何地如何
    謀議殺人，及共有幾人參與謀議，是共犯乙○○所供，因已
    難採信，自無從為被告有利之認定。又被告另辯稱被害人戊○○於賭場時另亦曾毆打綽號「游仔」之人，然戊○○稱其
    不識「游仔」，且僅推其一把，反係被告係莊家，方會與之
    起衝突，則該「游仔」之人自不可能因而萌生殺害被害人三
    人之動機，卷內亦無證據足資證明乙○○等人係受該「游仔
    」所指示，自不得以被害人戊○○曾推該綽號「游仔」之人
    ，即認乙○○等人殺人行為係受「游仔」所指示，亦難憑採
    為有利被告之認定。
(二)被告自承案發時係全民計程車行司機，並經證人施榮源於偵
    查中證稱：與丙○○以前同為全民計程車行司機等語（見偵
    字第1285號卷第31頁）。證人楊漢恭於88年9月6日偵查中證
    稱：認識丙○○，我等同為全民計程車行司機等語屬實（見
    偵字第1285號卷第41頁）。則被告平日既以駕駛計程車維生
    ，卻於本件案發後旋即不知去向，經臺灣板橋地方法院檢察
    署發布通緝後，逃亡近1年9月之久，始於88年11月4日為警
    緝獲到案，有臺灣板橋地方法院檢察署丁○偕書緝字第1829
    號通緝書在卷為憑（見偵查卷第49頁）。雖被告辯稱其於2
    月6日遭戊○○毆打後，即赴台北市立中興醫院治療，並於2
    月7日至9日均至該院急診複診，後即至台中治病，不能於同
    月8日唆使乙○○等犯案云云，然查被告係分別於2月6日上
    午7時45分、7日上午9時25分、8日上午10時30分、9日上午
    11時38分均至急診室就診，2月6日係因右眼腫、流淚，右上
    唇及右額頭腫就診，眼睛用藥覆蓋紗布離去，其餘亦均係眼
    部換藥即行離去，此有中興醫院病歷1件於本院卷可按，顯
    認傷勢非重，且非住院，自與其得否指示乙○○無涉。且依
    卷附被告提出之光華中醫醫院89年4月13日醫療證明書（見
    本院上訴卷第58頁）所示，被告僅係受有胸挫傷。被告竟僅
    因輕微傷害，即於本件案發後，離去臺北住所，前往臺中治
    療多時，並結束計程車業務，殊與常情有違，並足以佐證被
    告係畏罪潛逃至灼。
五、綜上所述，被告因於賭場為被害人戊○○所毆打，且係因被
    告與被害人胡中和賭博所引起，為圖報復，遂指示乙○○等
    人持刀砍殺被害人戊○○、胡中和。而被害人胡中和、戊○○遭被告指使之乙○○等十餘名男子分持鋁棒、鐵條、刀械
    等兇器追砍；被害人戊○○受有頭部受傷併臉裂傷、背部、
    兩大腿多處裂傷；被害人胡中和則因受有頭部外傷併顱骨骨
    折併硬腦膜下出血及顱內出血併左尺骨骨折，送醫急救，延
    至同年2月16日凌晨3時20分，仍因多發性鈍器傷致腦死併發
    菌血症而死亡各節，業經查明如前。足見乙○○等10餘人當
    時係分持鋁棒、鐵條、刀械等利器朝被害人胡中和等人之頭
    部等處猛力砍擊。按人體頭部為身體極為脆弱之要害部位，
    以利器砍擊頭部極易導致喪命，乙○○等10餘人恃其人數眾
    多，分持鋁棒、鐵條、刀械等利器對被害人胡中和等人圍砍
    ，並係朝頭部等處猛力砍擊，迨見被害人胡中和等人傷重倒
    地後，復迅即分散逃逸，未採取任何救助措施，顯見乙○○
    等10餘人自始即有致被害人於死之犯意。被告確有與乙○○
    等謀議，並指示乙○○殺害被害人胡中和等人甚明。而被告
    因與被害人係屬舊識，為免暴露身分，乃指示乙○○等人前
    往殺害被害人等人，亦合於常理。本件事證明確，被告殺人
    犯行堪以認定。
六、查被告為圖報復遭被害人戊○○毆打前恥，與乙○○等十數
    人共謀殺害被害人戊○○等人，並推由乙○○及十餘名不詳
    姓名之人分持兇器殺害被害人戊○○等人，被告本身雖未參
    與，但就乙○○等人如何殺害被害人等情，事前既已有所謀
    議，並推由乙○○等人前往殺害被害人，依司法院大法官會
    議釋字第109號解釋「以自己共同犯罪之意思，事先同謀，
    而由其中一部分之人實施犯罪之行為者，均為共同正犯」之
    意旨，仍應認被告為殺害被害人之共同正犯。核被告所為，
    係犯刑法第271條第1項之殺人罪（殺死被害人胡中和部分）
    及同法第271條第2項、第1項之殺人未遂罪（殺害被害人戊○○未發生死亡結果部分）。被告行為後，刑法第56條連續
    犯規定，業於94年1月7日修正公布刪除，並於95年7月1日施
    行，則被告犯行，因行為後新法業已刪除連續犯規定，此刪
    除雖非犯罪構成要件之變更，但顯已影響行為人刑罰之法律
    效果，自屬法律有變更，依刑法第2條第1項規定，比較新舊
    法結果，應適用較有利於被告之行為時法律即舊法論以連續
    犯（最高法院95年度第8次刑事庭會議決議參照），被告與
    乙○○等人自始即有基於殺害被害人戊○○、胡中和之概括
    犯意，而乙○○等人先後追逐砍殺被害人戊○○、胡中和，
    自屬連續犯，應依修正前刑法第56條連續犯規定，以殺人既
    遂一罪論，並依法加重其刑（殺人罪法定本刑為死刑及無期
    徒刑部分，依法不得加重外）。另被告行為後，新修正刑法
    第28條將舊法之「實施」修正為「實行」。其中「實施」一
    語，涵蓋陰謀、預備、著手及實行之概念在內，其範圍較廣
    ；而「實行」則著重於直接從事構成犯罪事實之行為，其範
    圍較狹；二者之意義及範圍己有不同，是新修正刑法第28條
    共同正犯之範圍，已修正限縮於共同實行犯罪行為者始成立
    共同正犯，排除陰謀犯、預備犯共同正犯，新舊法就共同正
    犯之範圍，既因此而有變動，自均屬行為後法律有變更，而
    非僅屬文字修正，應有新舊法比較適用之問題 (最高法院96
    年度台上字第3773號判決意旨參照)。經比較修正前後之規
    定，以修正後之新法較有利於被告，惟因被告另適用舊法即
    行為時法之連續犯等規定對其最為有利（詳如上述），綜其
    全部之結果而為比較，不宜割裂，是被告與乙○○及另10餘
    名不詳年籍、姓名之成年男子就上開殺人及殺人未遂犯行，
    彼此間有犯意聯絡，仍應適用舊法即行為時法之刑法第28條
    規定論以共同正犯。
七、原審予以被告論罪科刑，固非無見。惟查：(一)乙○○等人
    砍殺己○○部分，應不在被告共同殺人之犯意聯絡範圍內，
    詳如後述，原判決就此部分予以被告論罪科刑，容有違誤；
    (二)乙○○等人係先砍殺被害人戊○○後再砍殺聞聲而出之
    被害人胡中和，時間上已有先後之分，應係基於概括犯意之
    數行為而非一行為，原判決論以一行為而成立想像競合犯從
    一重處斷，亦有未當。公訴人上訴意旨指摘原審量刑過輕；
    及被告上訴意旨猶執陳詞否認犯罪，固均無理由，惟原判決
    既有可議，自應由本院撤銷改判。爰審酌被告僅因細故，即
    糾眾殺人，情節非輕，同時參酌被告平日素行、犯罪之動機
    、目的、手段、犯罪後態度等一切情狀，量處有期徒刑14年
    。至公訴人雖對被告具體求處無期徒刑，惟無期徒刑為永久
    剝奪自由之監禁刑，為僅次於死刑之刑罰，本件被告所為，
    尚無終身與社會隔絕之必要，本院認應量處有期徒刑14年為
    適當。至乙○○等人所持殺害被害人所用之兇器鋁棒、鐵條
    、刀械等物，並未扣案，因無證據證明確屬違禁物，亦不能
    證明為乙○○等所有，爰不宣告沒收。
八、公訴人意旨另以：被害人己○○原亦係與被告發生賭博糾紛
    ，並為被告與乙○○等人原欲殺害之對象，而己○○遭砍殺
    ，因嗣得以順利逃離現場，而僅受有右臂橈骨骨折及多條肌
    腱斷裂之傷害而未生死亡結果，因認此部分被告同涉犯殺人
    未遂等語。按共同正犯係以行為人在共同犯意聯絡之範圍內
    共同負其責任，如其他正犯所為之行為已逾越原先之犯意聯
    絡，即難令其共同負責。經查，本案被害人己○○於86年2
    月6日並不在賭博現場，業據証人戊○○、甲○○、陳志皇
    証述明確在卷，並與被告所述相符，且其亦未與被告發生何
    糾紛，僅係戊○○遭追砍時，與胡中和一併外出察看，經在
    場圍砍之人誤認係與胡中和同夥，並經己○○及戊○○指訴
    ：當場聽聞有人稱：這二個也是，方遭追砍，則其顯係因與
    胡中和同至，方遭現場砍殺之人誤認，且被告與乙○○等人
    原先謀議殺害之對象僅為戊○○及胡中和，並不及於己○○
    ，則被害人己○○既非被告原指示乙○○等人欲殺害之對象
    ，又係於現場臨時出現而遭誤認同夥之人，被告對此突發狀
    況，與乙○○等人間當無犯意聯絡，自不能要被告共負殺人
    未遂罪責。是此部分犯罪尚屬不能證明，惟公訴人認此部分
    與前開論罪科刑部分係屬裁判上一罪關係，乃不另為無罪之
    諭知，併此敘明。
據上論斷，應依刑事訴訟法第369條第1項前段、第364條、第299
條第1項前段，刑法第2條第1項前段、第271條第1項、第2項，修
正前刑法第28條、第56條，判決如主文。
本案經檢察官陳大偉到庭執行職務。
中　　華　　民　　國　　96　　年　　12　　月　　26　　日
                  刑事第十五庭審判長法　官　吳昭瑩
                                    法  官  李釱任
                                    法  官  蘇隆惠
以上正本證明與原本無異。
如不服本判決，應於收受送達後十日內向本院提出上訴書狀，其
未敘述上訴之理由者並得於提起上訴後十日內向本院補提理由書
（均須按他造當事人之人數附繕本）。
                                    書記官  吳玉華
中　　華　　民　　國　　96　　年　　12　　月　　26　　日
附錄：本案論罪科刑法條全文
中華民國刑法第271條（普通殺人罪）
殺人者，處死刑、無期徒刑或10年以上有期徒刑。
前項之未遂犯罰之。
預備犯第1項之罪者，處2年以下有期徒刑。
